【裁判字號】    98,訴,12
【裁判日期】    981218
【裁判案由】    返還不當得利
【裁判全文】
臺灣板橋地方法院民事判決                98年度訴字第12號
原      告  乙○○
                        之1
訴訟代理人  丙○○
訴訟代理人  魏君婷律師
複  代理人  林傳欽律師
被      告  甲○○
訴訟代理人  周紫涵律師
            許文哲律師
上列當事人間請求返還不當得利事件，經本院於民國98年11月18
日言詞辯論終結，判決如下：
    主  文
原告之訴及假執行之聲請均駁回。
訴訟費用由原告負擔。
    事實及理由
一、原告之主張：
（一）被告甲○○為原告乙○○之胞姐，因被告私下買賣股票，
      急需資金調度，於民國90年12月間向原告借款新台幣（下
      同）50萬元，嗣原告多次向被告請求返還該借款，惟因被
      告當時資金被股票套牢而無法立即返還，被告乃轉而向原
      告表示將該筆借款轉換為原告之投資，由被告代為投資股
      市，原告雖對股票一竅不通，惟迫於無奈，只得勉強接受
      。被告以原告資金代為投資股市期間，被告皆有以親筆信
      函向原告交代投資明細，97年4 月11日，原告要求結清所
      有款項，被告允諾，並同意宏達電之股價以97年4 月11日
      當日收盤價799 元計算，而經被告結算，認為原告於97年
      4 月11日之結餘款，僅有32萬4,708 元，因原告不懂股票
      ，事後將被告所記載之投資狀況交他人閱覽後，始知被告
      計算原告投資股票之盈虧，僅以買賣價差並加計證券買賣
      交易稅（3/1000）及證券交易手續費（1.4256/1000 ）等
      計算，至被告所買賣之股票如有除權或除息等情形，被告
      一概隱瞞未告知，並未將投資狀況明確報告其顛末。因此
      ，被告隱匿智邦股票配股、配息之部分，計有8 萬8,103
      元；隱匿宏達電股票配股、配息部分，有42萬3,491 元；
      再加計被告漏計9,963 元，以及被告自己結算金額32萬
      4,708 元，總計為84萬6,265 元，請求被告返還。
（二）原告否認有與被告於97年5 月3 日以30萬元作為投資結算
      金額之事；另被告自為清償原告房貸33萬元之部分，實為
      訴外人許智宏與被告間之借貸關係，與原告無涉，是以被
      告不得對原告主張抵銷。
（三）按民法第528 條規定：「稱委任者，謂當事人約定，一方
      委託他方處理事務，他方允為處理之契約。」本件兩造間
      嗣後約定，將原告借貸給被告之50萬元，轉由被告代原告
      投資股市並計算損益，性質上為證券投資信託契約，應認
      屬委任契約之一種。而同法第540 條規定，被告於委任關
      係終止時，並未明確報告其顛末，而隱藏部分之金額，其
      於義務之履行，已有所違反，爰依法提起本訴。並為聲明
      ：1.被告應給付原告84萬6,265 元，及自起訴狀繕本送達
      被告翌日起至清償日止，按年息5%之利息；2.願供擔保請
      准宣告假執行。
二、被告則以：
（一）被告常年均有投資股票之行為，而原告因見其被告投資履
      履獲利，是以於90年12月匯入50萬元至被告戶頭以作為投
      資之用，被告並於91年1 月25日開始幫原告投資。由於原
      告投資當時雙方即約定，所有投資決策、內容都由被告決
      定，盈餘結果也由被告計算後告知原告，原告曾於92年8
      月11日曾經結算投資損益，被告並將結算金額16萬4,514
      元開立3 張票返還予原告，原告對於金額之虧損確認無異
      議。嗣後原告因積欠負債，被告主動提出結算，於97年4
      月11日將投資粗估金額算予原告，並於97年5 月3 日，雙
      方於台南永康父母家中結算投資金額，原告並同意其所投
      資金額以30萬元作為結算金額。故原告請求金額高達84萬
      餘元即無理由。
（二）坐落於臺南縣永康市○○路76巷63弄16號3 樓之房地係兩
      造父親、胞兄許智宏各出資1/2 所購買，借名登記在原告
      名下，原告自行持該房地向銀行借貸設定抵押權，事後無
      力清償借款，被告曾給付33萬餘元委由胞兄許智宏代原告
      清償該房地所欠之借款並塗銷抵押權設定，是以依民法第
      334 條、335 條之規定，對原告主張抵銷等語，資為抗辯
      。並為答辯聲明：1.原告之訴駁回；2.如受不利判決，願
      供擔保請准予宣告免予假執行。
三、本院之判斷：
（一）原告主張於90年間以50萬元款項委託被告從事股票買賣一
      節，為被告所不爭執；另坐落於臺南縣永康市○○路76巷
      63弄16號3 樓之房地係兩造父親許金隆、胞兄許智宏各出
      資1/2 所購買，借名登記在原告名下，原告自行持該房地
      向銀行借貸設定抵押權，於97年間尚餘33萬餘元之貸款等
      情，亦為兩造所不爭執，均堪信為真實。又原告主張被告
      於97年4 月11日結算後，認為原告之結餘款僅有32萬4,70
      8 元，實乃誤算，實際上應該為84萬6,265 元，固有原告
      提出之被告發送之簡訊內容、被告書寫之投資股票明細表
      等在卷為憑，惟為被告所否認，辯稱：兩造曾於92年8 月
      11日、94年12月29日結算，期間原告要求要抽資金，第三
      次在97年5 月3 日之家庭會議中兩造同意以33萬元作為投
      資結算金額等語，因此本件首應審就者，乃兩造是否有達
      成就投資金額以33萬元結算之和解合意。
（二）經查，證人許劉樹梅即兩造之母親於本院言詞辯論時具結
      證稱：「（問：兩造有無金錢糾紛？）有。」、「原告說
      他有錢寄在被告那買股票。後來計算後剩27萬。在場人士
      我、原告、被告、許智宏、我先生，總共5 個人在場，在
      我家，是我先生生日前3 天，我先生生日是5 月6 日。兩
      造協調算出27萬，我先生要求說原告已經不能賺錢了，叫
      被告貼一些錢貼到33萬，幫原告把銀行貸款還掉，不然原
      告不能付貸款，房子會被拍賣掉。我先生開口了，被告就
      說好，原告也同意說好。那天說同意以33萬解決，之後都
      不能再做其他要求。兩造也都同意了。....當天原告有說
      33萬要拿，但我說要把錢拿去還房子貸款，因為這間房子
      是我先生和兒子出錢買的，原告也同意。」、「我的認知
      當天家庭會議討論完兩造都同意彼此糾紛用33萬解決，從
      此不再爭執。」等語（見本院卷第57頁背面- 第58頁98年
      3 月18日言詞辯論筆錄），顯見兩造於97年5 月6 日已就
      原告投資金額以33萬元做為結算金額之合意。再參以證人
      許智宏即兩造之大哥於本院言詞辯論時具結證稱：「97年
      5 月2 日或3 日左右晚上台南縣永康市○○○路31號我父
      母的住處。當天我父母、兩造及我在場。」、「父母親希
      望能和平解決事情，我也是這樣的看法，我父母有說照被
      告的算法應該要給原告20多萬，但原告算的比較多，原告
      有無說出具體數字，我不記得了。」、「最後用33萬做結
      論，我父母希望被告這邊用20幾萬再補到33萬，原告也有
      表示同意。父母親要求我另外再幫原告支付他做化療的費
      用6 萬元，我也答應了。」、「當天家庭會議的過程及後
      來幫父親過生日時我們對話的情形我感覺原告是沒有意見
      ，同意的。」等語（見本院卷第55頁背面、第56頁背面98
      年3 月18日言詞辯論筆錄）；證人許金龍於本院言詞辯論
      時具結證稱：「被告跟原告說股票結算之後大約剩27萬，
      原告說房子剩33萬貸款，我就跟被告說，你就多出個5 、
      6 萬，讓原告把貸款的事情解決掉。」、「被告說好，原
      告有沒有明確的說好我沒有印象，但我印象中原告是沒有
      反對的意思，他應該是答應才會後來跟我兒子辦貸款抵押
      權塗銷的事。」等語（見本院卷第57頁正面- 背面98年3
      月18日言詞辯論筆錄），依據上開證人之證言，堪認於97
      年5 月6 日之家庭會議上，兩造就系爭股票投資之結算，
      確有達成以33萬元計算之合意。
（三）被告主張以清償原告房貸33萬元之部分，對原告主張抵銷
      有無理由？
    1.坐落於臺南縣永康市○○路76巷63弄16號3 樓之房地係兩
      造父親許金隆、胞兄許智宏各出資1/2 所購買，借名登記
      在原告名下，原告自行持該房地向銀行借貸設定抵押權，
      於97年間尚餘33萬餘元之貸款，因許智宏、許金隆擔心原
      告無力清償貸款將使房屋遭拍賣，遂要求原告清償銀行貸
      款，塗銷系爭房地之抵押權，並將該房地移轉登記為許智
      宏所有，97年7 、8 月間，原告即協同許智宏辦理清償貸
      款、塗銷抵押權及移轉登記等事宜，此為原告所不爭執，
      並有系爭房地之所有權狀在卷可稽（見本院卷第101 頁、
      第102 頁），堪信為真實。而證人許智宏於本院言詞辯論
      時復證稱：「直到我們召開前面所說家庭會議時，原告才
      說他拿房子去跟銀行抵押貸款50萬。後來我陪原告去辦理
      抵押權塗銷，當時貸款還剩33萬，是我帶現金去還清。」
      、「被告曾經拿33萬的支票給我父母親，因為家庭會議的
      結論是以33萬解決兩造的糾紛。」、「因為原告看到我父
      母親拿被告的名字開的票要去辦理抵押權塗銷，原告不同
      意，就沒有辦成。我要去辦公教貸款，父母也不同意，所
      以就把被告開的票存到銀行，我把錢領出來，再跟原告一
      起去辦抵押權塗銷。我跟原告說這是我公教貸款的錢，因
      為父母親不希望原告知道，把事情弄得更複雜。」等語（
      見本院卷第56頁98年3 月18日言詞辯論筆錄），參以原告
      於本院言詞辯論時亦稱：塗銷抵押權的錢是哥哥許智宏借
      伊的，許智宏說是從公教貸款借給伊的，不是被告借給伊
      的等語（見本院卷第17頁98年2 月18日言詞辯論筆錄），
      堪認原告確與許智宏達成借貸33萬元以清償房屋貸款之合
      意。
    2.按債權人得將債權讓與於第三人，此為民法第294 條第1
      項所明定。原告雖係向證人許智宏借貸33萬元，並非向被
      告借貸33萬元，該33萬元債權應係存在於原告與許智宏之
      間，惟許智宏已於98年8 月29日將該33萬元債權讓與於被
      告，有被告所提出之債權讓與契約1 紙在卷可稽（見本院
      卷第188 頁），並已寄送予原告收受，足認此債權之讓與
      已通知債務人即原告，依民法第294 條、297 條之規定，
      對於原告自發生債權讓與之效力。
    3.再按，「二人互負債務，而其給付種類相同，並均屆清償
      期者，各得以其債務，與他方之債務，互為抵銷。」，此
      民法第334 條第1 項前段有明文規定。既然就原告委任被
      告從事股票投資操作之資金，兩造已達成以33萬元結算之
      和解合意，依民法第736 條、第737 條之規定，原告取得
      33萬元之債權，至於超過33萬元部分則因原告之拋棄而權
      利消滅，原告自不得向被告請求超過33萬元之金額。其次
      ，證人許智宏對原告所享有之33萬元債權，已讓與於被告
      ，被告自取得對原告之33萬元債權，兩造間互負債務，且
      給付種類相同，均屆清償期，被告主張抵銷，於法有據，
      應予准許，則原告對於被告所得請求股票投資結算之金額
      33萬元，因被告主張抵銷而消滅。
四、綜上所述，原告依據委任之法律關係，訴請被告給付84萬6,
    265 元及遲延利息，於法無據，不應准許，其假執行之聲請
    ，因訴之駁回而失所附麗，應併予駁回。
五、本件事證已臻明確，兩造其餘主張及攻擊防禦方法與證據，
    經本院斟酌後，與本件判決結果已不生影響，故不一一論列
    ，附此敘明。
六、結論：原告之訴為無理由，依民事訴訟法第78條，判決如主
    文。
中    華    民    國    98    年    12    月    18    日
                  民事第二庭    法  官  連育群
以上正本係照原本作成
如對本判決上訴，須於判決送達後20日內向本院提出上訴狀
中    華    民    國    98    年    12    月    18    日
                            書記官  溫婷雅


司法院資訊處製作；財團法人民間司法改革基金會備份。
